【裁判字號】    99,重上更(一),13
【裁判日期】    991005
【裁判案由】    不動產所有權移轉登記
【裁判全文】
臺灣高等法院臺南分院民事判決    99年度重上更(一)字第13號
上  訴  人  丙○○
訴訟代理人  劉豐州  律師
            曾瓊瑤  律師
被 上 訴人  甲○○
            乙○○
共      同
訴訟代理人  陳明欽  律師
上列當事人間請求不動產所有權移轉登記事件，上訴人對於中華
民國97年12月11日臺灣嘉義地方法院第一審判決（97年度重訴字
第23號）提起上訴，經最高法院第一次發回更審，本院於99年9
月21日言詞辯論終結，判決如下：
    主  文
原判決命上訴人給付部分及訴訟費用之裁判均廢棄。
上開廢棄部分，被上訴人在第一審之訴駁回。
第一、二審及發回前第三審訴訟費用由被上訴人連帶負擔。
    事實及理由
一、被上訴人主張：
(一)、坐落嘉義縣竹崎鄉○○段91、95、97、98、98-1、99、100
    、917、918、918-1、918-2、923、923-1、931、934、941
    地號等十六筆土地（下稱系爭16筆土地），原係訴外人賴淵
    平所有，因賴淵平及其配偶賴邱鴛鴦先後於民國（下同）75
    年6月15日、84年5月21日死亡，乃由上訴人丙○○、訴外人
    賴淑卿、丁○○及被上訴人之被繼承人賴貴卿四人繼承。因
    系爭土地為林地，依當時法令規定，僅具有自耕農身分者始
    得登記為所有人，故暫登記於具有自耕農身分之上訴人名下
    。嗣為期明確，上訴人於85年8月2日曾出具聲明書予被上訴
    人之被繼承人賴貴卿，載明：「貴卿受醫學教育花費較多，
    所以上述土地中有兩筆（參甲及拾陸甲）土地應為貴卿所得
    」。並經訴外人王世國、李建德二人在場見證簽名。上開聲
    明書所稱歸訴外人賴貴卿所得之土地，即係指坐落嘉義縣竹
    崎鄉○○段918地號土地（面積159,088平方公尺，下稱918
    地號土地）及同段931地號土地（面積37,439平方公尺，下
    稱931地號土地）。嗣訴外人賴貴卿於85年9月4日死亡，且
    法令不再限制林地登記所有權人需具有自耕農身分，被上訴
    人基於訴外人賴貴卿繼承人身分，多次與上訴人洽商請求返
    還系爭土地，均遭拒絕。爰依民法第767條、聲明書第3條、
    第5條契約約定、信託關係或借名契約終止後之信託物返還
    請求權及繼承之法律關係，求為命上訴人應將918地號及931
    地號土地所有權移轉登記予被上訴人之判決。原審為被上訴
    人勝訴之判決，並無不合，上訴人之上訴為無理由。
(二)、聲明：上訴駁回。
二、上訴人則以：訴外人賴淵平於75年間死亡時，遺留之不動產
    除被上訴人所稱之十六筆林地外，尚有嘉義市○○段之房地
    、下路頭段之土地，當時為減少遺產稅之負擔，經全體繼承
    人協議，書立遺產分割協議書，將十六筆林地分歸上訴人所
    有，並非借名登記於上訴人名下；賴淵平其餘遺產則分歸訴
    外人賴邱鴛鴦、賴淑卿、丁○○及賴貴卿所有。嗣於85年間
    ，上訴人感念父親賴淵平，思以上開十六筆林地與訴外人賴
    淑卿、丁○○及賴貴卿分享，乃主動於85年8月2日簽立聲明
    書，伊從未與賴淑卿、丁○○、賴貴卿達成任何協議，上訴
    人書寫聲明書當時賴貴卿人並不在現場，且從未就此聲明表
    達任何意見，僅能認系爭聲明書係上訴人單方意思表示。如
    認系爭聲明書為契約，依該書第四項約定，須上訴人百年之
    後，且需被上訴人負擔費用及稅捐。被上訴人未履行該條件
    ，提起本件訴訟為無理由等語，資為抗辯。
三、兩造不爭執事項：
(一)、上訴人丙○○與訴外人賴邱鴛鴦、賴淑卿、丁○○及賴貴卿
    之被繼承人賴淵平於75年6月15日死亡後，全體繼承人於75
    年9月30日成立遺產分割協議書，其內容如下：
    竹崎鄉○○段91、95、97、98、98-1、99、100、917、91
      8、918-1、918-2、923、923-1、931、934、941號林地（
      即系爭16筆土地）全歸丙○○取得。
    嘉義市○路○段257-1、257-2、257-3、258、258-1、271
      -11、271-12、271-13、271-14、271-15、271-77、271-7
      8、272-1、272-4、272-8、272-9號；水上鄉○○○段223
      、223-2、257、257-2、429-1號；嘉義市○○○段259-3
      號土地由賴淑卿、丁○○及賴貴卿等三人均分繼承。
    嘉義市○○段○○段27號土地全部、嘉義市鎮○里○○路
      5號房屋全部由賴邱鴛鴦繼承。
    存款股票及地上物由立協議書人均分繼承。
(二)、系爭16筆土地則於76年4月30日以分割繼承為原因，登記在
    上訴人丙○○名下。
(三)、上訴人丙○○於85年8月2日簽立聲明書一紙，載明：「一、
    民國七十五年先父賴淵平棄世，其遺留下朴子埔山場共八十
    五甲土地，因丙○○有自耕農資格，且常居住於境內，淑卿
    、丁○○、貴卿等均住於境外，故同意以丙○○之名義辦理
    繼承登記。二、淑卿、雅卿各有子邦及重明為祠繼孫，長期
    安慰先人之心，所以上述八十五甲土地之五十六甲土地應由
    淑卿及雅卿所共有。三、惠卿常居臺灣，長期受先父照顧，
    貴卿受醫學教育花費較多，所以上述土地中有兩筆（參甲及
    拾陸甲）土地應為貴卿所得；其餘土地則為惠卿所有。…」
    。丙○○分別將該聲明書寄送至美國予訴外人賴淑卿、丁○
    ○及被上訴人之被繼承人賴貴卿收受。
(四)、訴外人賴貴卿於85年9月4日死亡，由其子女即被上訴人甲○
    ○、乙○○繼承。
(五)、以上事實，並有戶籍謄本、遺產分割繼承協議書、聲明書、
    土地登記第二類謄本附卷可稽（原審卷第4頁、第30頁、第1
    31頁、第136頁、本院前審卷第30頁至第35頁），且為兩造
    所不爭，以上事實，堪信真正。
四、至於被上訴人主張依民法第767條物上請求權、或依「聲明
    書」第3條、第5條約定、或信託關係或借名登記終止後之信
    託物返還請求權及繼承之法律關係，上訴人應移轉系爭918
    、931地號土地等情，則為上訴人所否認，並以前開等詞置
    辯。是本件應審酌者為：(一)、訴外人賴淵平名下系爭16筆土
    地，是由上訴人丙○○一人繼承或是由丙○○與賴淑卿、丁
    ○○、賴貴卿共同繼承？上訴人與被上訴人之被繼承人間有
    無信託或借名契約存在？(二)、書立系爭聲明書真意如何？被
    上訴人甲○○、乙○○依該聲明書，請求上訴人將系爭918
    、931號土地所有權移轉登記予伊二人有無理由？(三)、被上
    訴人能否依民法第767條請求上訴人將918、931號土地移轉
    登記予伊二人？茲查：
(一)、訴外人賴淵平名下系爭16筆土地，是由上訴人丙○○一人繼
    承或是由丙○○與賴淑卿、丁○○、賴貴卿共同繼承？賴貴
    卿與上訴人間有無信託或借名契約存在？
  1.經查，訴外人賴淵平於75年6月15日死亡後，全體繼承人即
    其配偶賴邱鴛鴦及四名女兒丙○○、賴淑卿、丁○○及賴貴
    卿於75年9月30日簽立遺產分割協議書，其內容如下：系
    爭16筆土地，全歸上訴人丙○○取得；嘉義市○路○段25
    7-1、257-2、257-3、258、258-1、271-11、271-12、271-1
    3、271 -14、271-15、271-77、271-78、272-1、272-4、27
    2-8、272-9號；水上鄉○○○段223、223-2、257、257-2、
    429-1號；嘉義市○○○段259-3號土地由賴淑卿、丁○○及
    賴貴卿等三人均分繼承；嘉義市○○段○○段27號土地全
    部、嘉義市鎮○里○○路5號房屋全部由賴邱鴛鴦繼承；
    存款股票及地上物由立協議書人均分繼承，此有遺產分割繼
    承協議書在卷可證（本院前審卷第30頁至第35頁、第55頁、
    第58頁），並為兩造所不爭，此項遺產分割協議書堪信真正
    。
  2.證人（繼承人之一）賴淑卿並於本院前審證稱「（遺產分割
    繼承協議書是否真正？）真正，寫協議書時當時我媽媽及4
    個姐妹均在場。」、「（妳爸爸的遺產是否按照該協議書分
    配？）是的。」、「她（上訴人）分到85甲林地，下路頭段
    的土地則分給我及二個妹妹，每人3分之1，媽媽分到南門段
    7平方公尺的土地。」、「我跟另外2個妹妹均住在國外，照
    顧父母的責任都落到丙○○身上，因為她嫁到台北，所以她
    經常要往返台北及嘉義之間來照顧父母，有一次因為追火車
    吊車尾，幸虧旁人將她拉起，才沒有出事，我認為她分到85
    甲很公平，也只有她有資格得到我爸爸的財產，其實我們姊
    妹之間都沒有問題，不知為何跑出一個陳義忠提起本件訴訟
    。」、「按照遺產分割繼承協議書，85甲分給上訴人，其餘
    由我們三個姐妹各分得3分之1，其實我們從年輕時就不在台
    灣，實在不應該得到父親的遺產，我認為應該全部都給上訴
    人。」（本院前審卷第56頁至第58頁、第181頁）。
  3.證人丁○○（繼承人之一）於本院證稱：「…父親不動產共
    39筆，都不同地點，有市區、有鄉下，其中系爭土地16筆由
    大姐繼承，另外22筆由我們三個人一人分3分之一，其中一
    筆分給母親（古厝畸零地）…那時是在醫院父親突然過世，
    我們離開臺灣許久不知臺灣情形，妹妹賴貴卿說財產應該給
    大姐，因為父母親都是她照顧，後我們找上代書，代書說林
    地（大姐唸森林系），大姐又自耕農，說林地分給大姐可以
    節省遺產稅，我們說這樣有理，大家就同意，所以才把其他
    分給我們三個妹妹，當初是聽他人建議不是暫時登記…」等
    語（見本院卷第49-53頁）。
  4.依上證人賴淑卿與訴外人丁○○（以上兩人均為繼承人）所
    述內容，均與兩造不爭執真正之遺產分割繼承協議書內容相
    符，且兩造依上開分割協議書為遺產分割繼承登記，系爭16
    筆土地則於76年4月30日以分割繼承為原因，登記在上訴人
    丙○○名下。其餘賴淑卿、丁○○、賴貴卿分得之不動產亦
    按上開協議書辦理繼承登記，賴貴卿死亡之後，被上訴人亦
    將賴貴卿依前開遺產分割繼承協議書分得之土地，部分用以
    抵繳遺產稅，有土地登記第二類謄本二份在卷可參（見本院
    卷第84-87頁），由上情應認上訴人丙○○及訴外丁○○、
    賴淑卿、賴貴卿確有分割賴淵平遺產之協議，各繼承人依遺
    產分割協議書為不動產之繼承登記，且被上訴人亦已處分部
    分賴貴卿繼承自賴淵平所有之前揭不動產，該分割協議書自
    屬真實可信。而依遺產分割繼承協議書所示，系爭16筆林地
    確係由上訴人一人繼承取得其所有權，則被上訴人抗辯，系
    爭16筆林地由上訴人丙○○姐妹等四人共同繼承，暫時登記
    在上訴人名下云云，尚非可取。
  5.被上訴人雖提出家族會議紀錄，證明家族嗣後曾討論遺產分
    配問題，足見系爭遺產分割繼承協議書，僅係申報稅捐機關
    節稅之用云云。茲查其中76年6月7日會議，係在賴淵平先生
    過世一年忌日時所召開，其會議討論內容，係為成立「賴淵
    平先生遺產管理委員會」，有關討論內容如下「目的，發揚
    光大紀念先嚴開拓精神，盡我們所能，繼生前遺志。內容：
    a精神：節儉為目的，b財產住宅共和路160坪、山林、茗園
    （角子寮），規劃：聯絡處、醫院、貿易公司：規劃甲、維
    持現狀。乙：小規模改善。丙、建造淵平公園。丁：大規模
    改善之建議，最後決定維持現狀（本院前審卷第83頁至第87
    頁）；另80年12月30日由賴淑卿配偶李旗龍先生擔任主席之
    會議紀錄中文版（開會地點在美國佛羅里達州奧南多舉行）
    雖稱「開會目的在解決祖父（即賴淵平）留下來的土地問題
    。因每筆價值不同，姐妹間土地無法平分。目前林地在大姨
    （即上訴人丙○○）名下，因她住在臺灣，但考慮有意想不
    到之事會發生．．」（本院前審卷、原審卷第89頁、第96頁
    ）。而證人丁○○於本院亦證稱：「76年為了蓋房子給母親
    居住，父親過世對年我們開會，目的為發揚光大，父親過世
    時所有的人都有回來送父親，後來各自回去。1991年我在美
    國發動在美國的三家人一起渡假，我們推二姐夫開會作主席
    （擔任過主管），目的要向子孫解釋有何辦法發揚光大祖父
    所留下的東西，所討論的不是為了分財產的事情，沒有人提
    到分財產的事情，整體討論有紀錄，是我妹妹的女兒紀錄的
    ，有翻譯（原審卷被上證三第二張會議記錄中文版），最後
    開會有寫說：老二回台時問大姨及祖母的意見如何？非被上
    訴人主張的分產。…系爭16筆給大姐，其他22筆分成3份，
    當時最主要就是要給大姐，價值對我們不重要，只是代書說
    這樣比較方便處理，那時不會說要分到何程度，本來就是要
    給大姐。父親都是生女兒，我們也都期待將來姊妹合併做個
    紀念事業。民國40幾年父親就有分配一些財產到我們每個人
    名下，那時父親就有此觀念（父親擔任過市長、省議員），
    知道那時妹妹分到的比較多，因為妹妹是醫生，父親想說將
    來可以回來照顧他們（回嘉義開業），但後來賴貴卿結婚生
    子又到美國研究就居住美國，民國50幾年父親以妹妹名義買
    土地，妹妹臺灣唸完到日本後又到美國唸醫學花費父親約一
    百萬在民國40幾年。妹妹知道她花費最多，所以她也表示不
    要，妹妹很重視姊妹情…。有回來，也沒有在場。大姐過去
    照顧父母，現在掃墓也是她，賴貴卿所拿財產比我們都多，
    我曾講過要公平我們所分到的三分之一都要拿出來，不能拿
    去的部分要，又要分大姐分到的部分。」等語（見本院卷第
    52-53頁）。而80年12月30日之會議，係由無繼承權之賴淑
    卿配偶李旗龍擔任主席，上訴人及其母賴邱鴛鴦未到場，此
    項會議紀錄內容，對上訴人不生拘束力。且查上開會議內容
    ，雖係討論兩造之父遺產應如何處理，尚包括賴淵平生前已
    移轉與丙○○四姐妹之財產，即賴淵平整體之財產，而處理
    方式諸如是否成立控股公司、休閒中心、慈善基金會等等問
    題，益顯丁○○所言，討論的目的是如何發揚光大父親即賴
    淵平所留下之財產等情，並非無據。且該二次會議，均無系
    爭85甲林地係先暫時借名登記於上訴人名下之記載，殊難僅
    以上開會議紀錄內容之記載，遽為不利上訴人之認定。
  6.由上各情，被上訴人主張系爭16筆土地係賴淵平之遺產，由
    上訴人丙○○、訴外人賴淑卿、丁○○及被上訴人之被繼承
    人賴貴卿共同繼承，而信託或借名登記上訴人丙○○名下，
    賴淵平尚無法舉證以實其說，自不足採信。而上訴人丙○○
    抗辯其已依遺產分割協議書，單獨一人繼承取得系爭16筆林
    地所有權，自屬可信。
(二)、上訴人書立系爭聲明書真意如何？被上訴人能否依該聲明書
    ，請求上訴人將系爭918、931號土地所有權移轉登記予伊二
    人？
  1.上訴人於85年8月2日書立聲明書乙紙，其內容「一、民國七
    十五年先父賴淵平棄世，其遺留下朴子埔山場共八十五甲土
    地，因丙○○有自耕農資格，且常居住於境內。淑卿、雅卿
    、貴卿等均住於境外，故同意以丙○○之名義辦理繼承登記
    。二、淑卿、雅卿各有子邦彥、重明為祠繼孫，長期安慰先
    人之心，所以上述八十五甲土地之五十六甲土地應由淑卿、
    雅卿所共有。三、惠卿常居台灣，長期受先父照顧，貴卿受
    醫學教育花費較多，所以上述土地中有兩筆（參甲及拾陸甲
    ）土地應為貴卿所得，其餘土地則為惠卿所有。四、惠卿百
    年後，由於上述土地均為受淑卿、雅卿、貴卿等之信託行為
    而繼承所得之財產，惠卿之夫及三女一子均無權繼承，應依
    本聲明書處理。五、目前因法律限制，無法辦理登記，若法
    令修改致可登記時，上述土地應得者得隨時以買賣方式辦理
    過戶登記，費用及稅捐自理。」，除上訴人親自簽名外，並
    有見證人王世國及李建德兩人之簽名，上訴人對此項聲明書
    係伊本人簽名及蓋章並不爭執（本院前審卷第50頁、第54頁
    、第108頁），堪認聲明書係真正。
  2.證人（聲明書見證人）李建德於本院前審結證稱「當時她妹
    妹賴貴卿與上訴人都在嘉義市○○街的老家，賴貴卿跟我說
    她爸爸的山林地，她應分得的部分要給她，丙○○有同意，
    所以才擬這份草稿，丙○○修改後拿去給人家打字。」、「
    （修改的內容與原文有無不同？）原來沒有記載面積，另外
    關於淑卿、雅卿的部分是她加上去的，原來的草稿沒有。」
    、「（其中貴卿受醫學教育花費較多，所以上述土地中有兩
    筆3甲及16甲土地應為貴卿所得，是什麼意思？）丙○○同
    意山林地要給賴貴卿，面積我不清楚，是上訴人自己寫的。
    」、「（丙○○為何願意要將土地給賴貴卿？）據我瞭解，
    當時賴貴卿、丁○○、賴淑卿她們大部分時間都住在美國，
    她們要求丙○○將所繼承她父親的山林地要分給她們三個人
    。」、「（這次為何只登記給賴貴卿？）丙○○先前已經分
    批把她父親的部分遺產登記給丁○○及賴淑卿。」、「（上
    訴人要求你擬聲明書的真意是否父親遺留下來的部分山林地
    要分給賴貴卿？）是的。」、「（聲明書是否證人當場簽名
    的？）不是，是經過很久，丙○○簽完名以後，拿到辦公室
    給我簽的。」、「（當時土地為何都登記給丙○○？）因為
    當時法令規定如果農林地僅由繼承人中的一人繼承的話，免
    列入遺產總額課稅，所以才登記給丙○○一人，等她母親死
    後才開始分財產。」、「（她母親何時過世？）時間我忘了
    ，不過她母親過世後不久，她們姊妹就開始要求分遺產。」
    （本院前審卷第165頁至第167頁）；其於原審則證稱「（聲
    明書的見證人是否你？當初為何會去作見證人？）是的。是
    丙○○叫我去他家，我去時，賴貴卿也在現場，他說要分配
    土地要我作一份聲明稿，所以這是我打稿，由被告他拿去修
    飾。」、「（聲明書第三點3甲及16甲的土地要分給賴貴卿
    ？），當時我沒有寫到哪兩筆土地，只知道賴貴卿要分到19
    甲土地。總共有85甲土地，其中56甲土地要分給賴淑卿、丁
    ○○。」、「（你是否知道19甲土地位置何在？你是否知道
    那兩筆土地地號？）我只知道總共的85甲土地是好幾筆，但
    是有兩筆土地加起來共19甲土地是要給賴貴卿的。我不知道
    因為他85甲土地我都不知道地號。」、「（聲明書上面為何
    沒有賴貴卿的簽名？）我去時他確實有在場，但是並不是當
    天製作，是兩人（即上訴人及賴貴卿）告訴我由我隔天打稿
    後，我才送給丙○○，由丙○○請人製作過幾天我才簽名蓋
    章。」、「（丙○○當時有無表示這85甲是暫時登記在他名
    下，實際上所有權是四人共有？）他有說這是他父親留下的
    ，當場沒有談，但是我知道他們當時有暫時用丙○○名義登
    記。」等語（原審卷第146頁至第147頁）。而查本院前審向
    內政部入出國及移民署函查訴外人賴貴卿自83年起至85年底
    之出入境資料，經該署函覆稱：「入境日期：1994/03/02、
    1995/04/12。出境日期：1994/07/01、1995/07/12。」，有
    該署98年5月12日移署資處亦字第0980070602號函檢附之入
    出國證明書在卷足憑（本院前審卷第155頁至第156頁），依
    上開函查結果，訴外人賴貴卿最後一次出境日期為1995年（
    即84年）7月12日，而系爭聲明書記載日期為85年8月2日，
    足以證明上訴人書立聲明書之日，賴貴卿並未在場。證人李
    建德於原審證稱，「聲明書並不是當天製作，係由上訴人請
    人製作過幾天伊才簽名蓋章」（原審卷第147頁），其於本
    院前審改稱「係經過很久之後才簽名蓋章」、「時間已久伊
    不記得」（本院前審卷第167頁、第219頁），其證述前後不
    一，且由前開入出境資料，可以確知證人所言，系爭聲明書
    係賴貴卿與上訴人丙○○請伊製作，顯非可採。
  3.又上訴人丙○○寄送前開聲明書至美國予其妹賴淑卿、丁○
    ○、賴貴卿，其妹妹事前並不知情，已據證人丁○○於本院
    證稱：「（問；85年8月2日丙○○寫聲明書，這件事情是否
    知道？事先並不知道，是寄到美國，第一次看到是在美國賴
    貴卿家裡看到的，是大姐丙○○寄給賴貴卿家（老四），淑
    卿老二、我老三，剛好我在賴貴卿家看到的，那時賴貴卿生
    病很嚴重，是我妹妹賴貴卿拿給我…，那時我在她家陪伴賴
    貴卿，因為她生病，收到那天，她的情況還不錯，賴貴卿走
    到院子散步並在信箱拿到那張聲明書，她看完之後拿給我看
    」等語。且前開證人李建德亦未親自見聞上訴人丙○○與訴
    外人賴淑卿、丁○○、賴貴卿有何有關系爭16筆土地移轉登
    記之協議。且訴外人丁○○亦係上訴人丙○○所立聲明書欲
    移轉56甲土地之當事人之一，其亦於本院證稱，其前並不知
    上訴人會寄聲明書與伊等情在卷。由系爭16筆土地已因繼承
    分割由上訴人丙○○單獨取得，而系爭聲明書僅係上訴人丙
    ○○單獨出具，並表明將系爭林地中之二筆林地（3甲及16
    甲）歸賴貴卿取得，隨即將聲明書寄給在美國之賴貴卿，則
    上訴人丙○○所為應為非對話為贈與之要約。惟按非對話為
    要約者，須相對人之承諾達到要約人時，其契約始行成立，
    故承諾行為應對要約人為之，最高法院著有50年台上字第17
    16號判例參照。依上開判例意旨，則賴貴卿須於相當時日向
    上訴人表示允受之承諾，聲明書之契約始為成立，上訴人始
    負有移轉二筆林地之義務。而被上訴人並未舉證證明，賴貴
    卿有於相當時間向上訴人表示允受之承諾，則上訴人自無依
    該契約負移轉二筆林地之義務。再者系爭16筆土地面積僅76
    8,823平方公尺（見第一審卷第123-138頁），約79甲，非聲
    明書上所載之85甲，而證人李建德證稱：「當時我沒有寫到
    哪兩筆土地，只知道賴貴卿要分到19甲土地。總共85甲土地
    ，其中56甲土地要分給賴淑卿、丁○○。」、「我只知道總
    共的85甲土地是好幾筆，但是有兩筆土地加起來共19甲土地
    是要給賴貴卿的。我不知道因為他85甲土地我都不知道地號
    」等語。則所指之兩筆土地是否即為系爭918號（159,088平
    方公尺，16.04甲）、931地號（37,439平方公尺，3.86甲）
    二筆土地（合計19.9甲，非19甲），亦非無疑。是被上訴人
    主張依「聲明書」第3條、第5條約定上訴人應移轉系爭二筆
    林地，應屬無據。
(三)、被上訴人能否依民法第767條請求上訴人將918、931號土地
    移轉登記予伊二人？
    按所有人對於無權占有或侵奪其所有物者，得請求返還之。
    對於妨害其所有權者，得請求除去之。有妨害其所有權之虞
    者，得請求防止之，民法第767條固定有明文。而不動產以
    登記名義上之所有人為原則，此項登記縱有無效之原因，或
    錯誤之情事，或負移轉與他人之義務，在未經塗銷或依法更
    正登記，或移轉登記與他人前，仍以登記名義上之所有人為
    限，方得為本項請求權之主體。而系爭918、931號土地之所
    有權人為上訴人，而非被上訴人，有土地登記謄本可參。依
    上開規定，被上訴人自無從依民法第767條之規定請求，自
    屬當然。被上訴人此部分之主張顯屬無據。
五、綜上所述，被上訴人依民法第767條物上請求權、或依「聲
    明書」第3條、第5條約定、或信託關係或借名登記終止後之
    信託物返還請求權及繼承之法律關係，請求上訴人應將系爭
    918地號、931地號林地所有權移轉登記予被上訴人乙○○、
    甲○○，為無理由，不應准許。原審為上訴人敗訴之判決，
    容有未洽，上訴意旨指摘原判決不當，求予廢棄，為有理由
    ，應由本院廢棄改判，如主文第2項所示。
六、本件事證已臻明確，兩造其餘攻擊防禦方法及所提證據，於
    判決結果不生影響，爰不一一論列，併此敘明。
七、據上論結，本件上訴人之上訴為有理由，依民事訴訟法第45
    0條、第85條第2項，判決如主文。
中    華    民    國    99    年    10    月    5    日
                  民事第一庭    審判長法  官    丁振昌
                                      法  官    高明發
                                      法  官    李素靖
上為正本係照原本作成。
如不服本判決，應於收受送達後20日內向本院提出上訴書狀，其
未表明上訴理由者，應於提出上訴後20日內向本院補提出理由書
狀（均須按他造當事人之人數附繕本）上訴時應提出委任律師或
具有律師資格之人之委任狀；委任有律師資格者，另應附具律師
資格證書及釋明委任人與受任人有民事訴訟法第466條之1第1項
但書或第2項（詳附註）所定關係之釋明文書影本。
中    華    民    國    99    年    10    月     8    日
                                      書記官    林鈴香
【附註】
民事訴訟法第466條之1：
(1)對於第二審判決上訴，上訴人應委任律師為訴訟代理人。但上
  訴人或其法定代理人具有律師資格者，不在此限。
(2)上訴人之配偶、三親等內之血親、二親等內之姻親，或上訴人
  為法人、中央或地方機關時，其所屬專任人員具有律師資格並
  經法院認為適當者，亦得為第三審訴訟代理人。
民事訴訟法第466條之2第1項：
  上訴人無資力委任訴訟代理人者，得依訴訟救助之規定，聲請
  第三審法院為之選任律師為其訴訟代理人。

司法院資訊處製作；財團法人民間司法改革基金會備份。
